【裁判字號】    94,海商,20
【裁判日期】    950525
【裁判案由】    損害賠償
【裁判全文】
臺灣臺北地方法院民事判決              94年度海商字第20號
原      告  臺灣產物保險股份有限公司
法定代理人  丙○○
訴訟代理人  許再定律師
被      告  中華航空股份有限公司
法定代理人  魏幸雄
訴訟代理人  邵達愷律師
            劉法正律師
            張東揚律師
被      告  Sea World.
            （海怡航務有限公司）         ower 1,  Metro-
法定代理人  王澤林Wong .
訴訟代理人  楊思莉律師
上列當事人間損害賠償事件，本院於民國95年5月4日言詞辯論終
結，判決如下：
    主  文
原告之訴及假執行之聲請均駁回。
訴訟費用由原告負擔。
    事實及理由
一、被告中華航空股份有限公司（以下稱華航公司）原法定代理
    人甲○○，於民國（下同）94年11月25日變更為魏幸雄，有
    被告華航公司提出經濟部經授商字第09401234490號函、變
    更登記表為證（卷第137至141頁），經被告華航公司聲明由
    魏幸雄承受訴訟，合於民事訴訟法第170條、第175條規定，
    爰予准許。
二、被告Sea World Shipping Limited.（以下稱海怡公司）未
    於最後言詞辯論期日到場，核無民事訴訟法第386條各款規
    定情形，爰依原告之聲請，由其一造辯論而為判決。
三、原告起訴主張如下：
  (一)被告華航公司於93年8月間以CI215班機運送原告承保訴外人
    即被保險人華新科技股份有限公司（以下稱華新公司）之
    1w/case s. t. c. ESL-2350雷射切割機，空運提單編號ELC
    -063631。被告海怡公司相繼以M/V"太航310"輪船第TH172航
    次運送，載貨證券編號TH172-20。詎系爭機器於93年8月29
    日抵達中國東莞沙田港，交付受貨人Dongguan Walsin Tec-
    hnology Electronics Co., Ltd.（中國東莞華科電子有限
    公司，以下稱東莞華科公司），發現有嚴重變形、傾斜、凸
    起、脫漆、定位栓斷裂、變形等情形，經訴外人MCW Marine
    Services Ltd.（以下稱MCW公司）公證認為係「consistent
    with crushing or jolting of the case at time of han-
    dling and/or whilst in transit...」（於運送中因操作
    或處理時遭受壓迫或搖晃所致）。原告依法理賠華新公司後
    取得代位求償權，並受讓華新公司、東莞華科公司對於被告
    之一切請求權，爰以起訴狀之送達為債權讓與之通知，並依
    民法第227條、第634條、第637條、第748條、第184條第1項
    前段、第185條第1項、第188條、第224條等規定對被告華航
    公司提起本訴；依中華人民共和國民法第311條、第321條、
    第130條、第132條、海商法第54條、第61條、第63條，及我
    國民法第184條、第185條、第188條等規定，對被告海怡公
    司提起本訴。
  (二)卷第7頁空運提單記載「AS AGENT FOR CHINA AIRLINES」、
    「By Freight Carrier: CHINA AIRLINES」，依民法第103
    條規定，被告華航公司為運送人。又按民法第644條規定：
    「運送物達到目的地，並經受貨人請求交付後，受貨人取得
    託運人因運送契約所生之權利。」，上開空運提單所示之託
    運人設在本國，且原告及華航公司均屬中華民國國籍，依涉
    外民事法律適用法第6條第2項規定，適用中華民國法律。再
    按民法第649條規定：「運送人交與託運人之提單或其他文
    件上，有免除或限制運送人責任之記載者，除能證明託運人
    對於其責任之免除或限制明示同意外，不生效力。」故系爭
    空運提單背面記載適用華沙公約，應屬無效。
  (三)按涉外民事法律適用法第30條規定，基於保護被害人立場，
    就侵權行為而生之債之準據法，通說採「當事人自由選擇說
    」，本件之最重要牽連因素為原告與被告華航公司同國籍，
    應以中華民國法律為準據法。
  (四)系爭金額包含：1.發票面額美金195,000元×110%＝214,500
    元，214,500×33.96＝新台幣7,284,420元。2.機器退運等
    費用：港幣75,596.1元×4.048＝新台幣306,013元。至商業
    發票面額加計10%，乃因貨物進出口產生手續費、規費、稅
    賦、運費等。
  (五)按民用航空法第93之1條第3項規定：「航空器使用人或運送
    人因故意或重大過失致生前二所定之損害者，不得主張賠償
    額之限制責任。」本件機器因被告華航公司之受僱人之故意
    或重大過失，怠於為必要之注意及處置而受損，被告華航公
    司不得主張單位責任限制。
  (六)按民事訴訟法第20條規定：「共同訴訟之被告數人，其住所
    不在一法院管轄區域內，各該住所之法院俱有管轄權。」故
    原告提起本訴，鈞院有管轄權（參見鈞院93年度重上字第89
    號民事判決）。
  (七)聲明：
  1.被告應連帶給付原告7,590,433元，及自94年10月14日起至
    清償日止按年息5%計算之利息。
  2.願供擔保，請准宣告假執行。
四、被告華航公司抗辯如下：
  (一)卷第7頁空運提單背面條款第2.1條約定：「Carriage here-
    under is subject to the rules relating to liability
    established by the Warsaw Convention unless such ca-
    rriage is not international carriage as defined by
    that Convention」（依本契約所生之運送責任問題，適用
    華沙公約，但不屬於華沙公約定義之運送，不在此限）；第
    2.2條約定：「To the extent not in conflict with the
    foregoing, carriage hereunder and other services pe-
    rformed by each Carrier are subject to: 2.2.1 appli-
    cable laws (including national laws...」（在不違反前
    項約定之程度下，關於依本契約所生之各運送人之運送及其
    他服務責任，適用2.2.1現行有效之法律（包括國內法...）
    。足認系爭空運契約當事人已依涉外民事法律適用法第6條
    第1項規定，合意適用華沙公約及不牴觸華沙公約之相關國
    內法。
  (二)卷第7頁空運提單記載託運人為Gallatown Development L-
    td.（以下稱Gallatown公司），雖記載設於本國，實為設籍
    英屬開曼群島之外國公司，中文名稱為開曼華新科技有限公
    司（以下稱開曼華新公司）。又記載運送人（issuing car-
    rier）Express Line Corporation（以下稱ELC公司），設
    於901 W.Arbor Vitae St. Inglewood, CA 90301 USA，為
    美國公司；提單於美國西雅圖市簽訂。系爭空運由美國西雅
    圖運至香港，海運由香港運至中國廣東省東莞市。被告海怡
    公司為香港公司。Gallatown公司與ELC公司或被告海怡公司
    間是否合意約定準據法不明，按涉外民事法律適用法第6條
    第2項規定，原告主張空運部分之債務不履行損害賠償請求
    權，應以ELC公司發要約通知地之美國華盛頓州法律為準據
    法。又美國及中國均為華沙公約之締約國，而華沙公約規定
    如起運國與目的國不同，且均為華沙公約之締約國，即有該
    公約之適用，故系爭空運契約之效力應適用華沙公約。
  (三)按海商法第75條第1項定：「連續運送同時涉及海上運送及
    其他方法之運送者，其海上運送部分適用本法之規定。」
    被告華航公司不受海商法規範。
  (四)按海商法第75條第2項規定：「貨物毀損滅失發生時間不明
    者，推定其發生於海上運送階段。」乃規範包括海運段在內
    之多式連續運送，屬民法第637條之特別規定。
  (五)海商法第74條第1項規定：「載貨證券之發給人，對於依載
    貨證券所記載應為之行為，均應負責。」、第2項規定：「
    前項發給人，對於貨物之各連續運送人之行為，應負保證之
    責。但各連續運送人，僅對於自己航程中所生之毀損滅失及
    遲到負其責任。」應解為規範多數海運段之連續運送（即轉
    船運送）。
  (六)卷第7頁空運提單正面「accounting information」欄記載
    「notify: Dragon Forwarding Agency Ltd.」，表示運送
    人運抵香港並通知Dragon Forwarding Agency Ltd.後即免
    除責任，不就後續海運及陸運所致貨損負責。故原告應證明
    系爭貨損發生空運段。再查系爭機器運抵香港後寄存於香港
    機場轉運倉庫（HATCL），出倉時該倉庫未出具異常報告，
    被告海怡公司收受系爭貨物時亦未註明外表情狀有何異常，
    可見貨損非發生於空運段。
  (七)MCW公司受華新公司委託，未邀請被告參與鑑定，難期客觀
    公正。
  (八)按涉外民事法律適用法第9條前段規定，原告主張侵權行為
    損害賠償請求權，應適用侵權行為發生地法律。惟原告未證
    明侵權行為發生地，無從論斷其準據法。
  (九)MCW公司制作之調查報告附件「SCHEDULE」第3頁記載「Inv-
    oice value USD 195,000 x 110% = USD 214,500」、「Ex-
    penses for returning machine to USA for repairs =HKD
    75,596」（修繕費數額）及「USD 7,000 - as salvage va-
    lue of the damaged machine」（殘餘價值）。惟原告未證
    明該商業發票實質真正、為何按發票面額加計10%、修繕費
    單據、殘餘價值計算方式。
  (十)按民用航空法第93條之1規定：「航空器使用人或運送人，
    就其託運貨物或登記行李之毀損或滅失所負之賠償責任，每
    公斤最高不得超過新臺幣一千元。但託運人託運貨物或行李
    之性質、價值，於託運前已向運送人聲明並載明於貨物運送
    單或客票者，不在此限。」；交通部訂定，呈行政院公告之
    「航空客貨損害賠償辦法」第4條第1款規定：「航空器使用
    人或運送人對於載運貨物或行李之損害賠償，其賠償額依下
    列標準：一貨物及登記行李：按實際損害計算。但每公斤最
    高不得超過新台幣一千元。」。次按華沙公約規定貨物毀損
    、滅失，運送人之責任以每公斤20美元為限。又按民法第62
    7條規定：「提單填發後，運送人與提單持有人間，關於運
    送事項，依其提單之記載」，而卷第7頁空運提單正面記載
    ：「THE SHIPPER'S ATTENTION IS DRAWING TO THE NOTICE
    COCERNING CARRIER'S LIMITATION OF LIABILITY.」（託運
    人知悉運送人得主張責任限制）、「Shipper may increase
    such limitation of liability by declaring a higher
    value for carriage and pay a supplemental charge if
    required.」；背面條款第4條約定：「倘運送不適用華沙公
    約，而適用台灣之航空客貨損害賠償辦法，則依前開規定就
    每公斤之貨物滅失、毀損或延誤，運送人之責任以新台幣
    1000元為限；惟不適用華沙公約或前開台灣之航空客貨損害
    賠償辦法之運送，除非運送人之運費或條件另有其他規定，
    否則運送人之責任就每公斤之貨物滅失、毀損或延誤，不超
    過20美元，但託運人申報較高價值且支付額外運費者，不在
    此限。」則如認被告華航公司應負損害賠償責任，被告華航
    公司抗辯每公斤不超過20美元或新台幣1,000元之單位責任
    限制。
  (十一)被告華航公司未授與ELC公司代理權，亦未持有本件空運之
    。至卷第157頁為產地證明「Certificate of Origin」，
    記載「The undersigned EXPRESS LINE CORP.（Owner of
    Agent), does hereby declare for the above named sh-
    ipper, the goods as described above were shipped on
    the above date and consigned as indicated and are
    products of United States of America dated at INGL-
    EWOOD, CA on the 20th day of AUGUST 2004.」（謹此為
    上開託運人之利益聲明：上開貨物於上開日期託運予上開受
    貨人，上開貨物係生產於美國；本聲明作成於西元2004年8
    月20日，美國加州英格塢。），經ELC公司於託運人或代理
    人欄簽署。原告提出之中譯文稱此為載貨證券或空運主提單
    ，及將上開記載譯為「此提單為ELC（運送人之代理人或實
    際運送人）所開立之提單，在此提單上載明並確定託運人及
    收貨人，且本公司會於發貨人所指定之日期及地點將貨物交
    給收貨人，本提單是在2004年8月20日在美國加州洛杉磯的
    英格塢所開立，並立此提單為證」，不符原意。再查，上開
    產地證明記載「EXPORTER（託運出口商）」為「GALLATOWN
    DEVELOPMENT LTD. C/O ELECTRO SCIENTIFIC INDUSTRIES,
    INC. PORTLAND, OR 97228」，轉交（C/O）之實際締約託運
    人「Electro Scientific Industries, Inc.」（為美國奧
    勒岡州公司）。
  (十二)聲明：
  1.原告之訴駁回。
  2.如受不利判決，願供擔保，請准宣告免予假執行。
五、被告海怡公司抗辯如下：
  (一)海怡公司非中華民國公司，未在中華民國設營業所，亦非在
    中華民國境內簽發卷第8頁之載貨證券，所負責運送區域為
    香港至中國東莞沙田港，故中華民國法院對本件原告與被告
    海怡公司間之訴訟無管轄權。
  (二)聲明：
  1.原告之訴駁回。
  2.如受不利判決，願供擔保，請准宣告免假執行。
六、關於原告請求被告華航公司給付7,590,433元，及自94年10
    月14日起至清償日止按年息5%計算之利息部分，論述如下：
  (一)按涉外民事法律適用法第6條第1項規定：「法律行為發生債
    之關係者，其成立要件及效力，依當事人意思定其應適用之
    法律。」、第2項規定：「當事人意思不明時，同國籍者依
    其本國法，國籍不同者依行為地法，行為地不同者以發要約
    通知地為行為地，如相對人於承諾時不知其發要約通知地者
    ，以要約人之住所地視為行為地。」、第7條規定：「債權
    之讓與，對於第三人之效力，依原債權之成立及效力所適用
    之法律。」、第9條第1項前段規定：「關於由侵權行為而生
    之債，依侵權行為地法。」
  (二)兩造不爭執之事實為：被告華航公司於93年8月間以CI215班
    機自美國華盛頓州西雅圖市運送原告所承保被保險人華新公
    司之系爭機器至香港，繼而由被告海怡公司自香港以M/V"太
    航310"輪船第TH172航次運送至中國廣東省東莞市沙田港，
    經被告海怡公司簽發編號TH172-20載貨證券，惟其於93年8
    月29日運抵沙田港交付受貨人東莞華科公司時，發現系爭機
    器毀損，經原告理賠華新公司，並受讓華科公司、東莞華科
    公司對被告得主張之一切權利。有原告提出之載貨證券、公
    證報告、代位賠償收據、原告之變更登記表、債權轉讓書、
    產地證明書為憑（卷第8至33、72、87、157頁）。
  (三)原告主張：ELC公司代理被告華航公司本於運送契約，簽發
    編號ELC-063631空運提單等語，並提出提單為證（卷第7頁
    ），被告華航公司則否認兩造間存在運送契約，及其曾授權
    ELC公司簽發提單。經查，本件如認原告之主張為真正，即
    應認定上開提單表彰原告與被告華航公司間之運送契約內容
    。而被告華航公司抗辯：上開空運提單背面條款第2.1條明
    定：「Carriage hereunder is subject to the rules re-
    lating to liability established by the Warsaw Conve-
    ntion unless such carriage is not international car-
    riage as defined by that Convention」（依本契約所生
    之運送責任問題，適用華沙公約，但不屬於華沙公約定義之
    運送，不在此限）、第2.2條約定：「To the extent not
    in conflict with the foregoing, carriage hereunder
    and other services performed by each Carrier are su-
    bject to: 2.2.1 applicable laws (including national
    laws...」（在不違反前項約定之程度下，關於依本契約所
    生之各運送人之運送及其他服務責任，適用2.2.1現行有效
    之法律（包括國內法...），經被告華航公司提出背面條款
    及中譯文為憑（卷第142至146頁），並為原告所不爭執，堪
    信為真正。可見原告與被告華航公司合意本件運送契約所生
    權利義務關係適用華沙公約及不牴觸華沙公約之相關國內法
    ，合於涉外民事法律適用法第6條第1項規定，則本件運送契
    約之效力應依上開合意定其應適用之法律。再查，華沙公約
    第19條僅規定運送人對於空運中所發生之貨損負賠償責任，
    無類似我國民法第637條規定，是原告本於系爭運送契約請
    求被告華航公司賠償損害，應先證明貨損發生於被告華航公
    司運送階段，惟原告迄未舉證以實其說，其本於我國民法第
    227條、第634條、第637條、第748條、第224條等規定對被
    告華航公司提起本訴，顯然無據，不應准許。原告聲請傳訊
    證人乙○○及向ELC公司查詢以證明系爭運送契約存在，既
    不影響本院上開認定，自無調查之必要。
  (四)被告華航公司自美國華盛頓州西雅圖市運送系爭機器至香港
    ，依涉外民事法律適用法第9條第1項前段規定，原告對被告
    華航公司主張侵權行為損害賠償責任，僅可能適用美國或中
    國之相關法律，無適用中華民國法律餘地。而美國及中國均
    為華沙公約簽約國，揆諸上開說明，原告既未證明貨損發生
    於被告華航公司運送階段，顯無從請求被告華航公司賠償損
    害。故原告本於我國民法第184條第1項前段、第185條第1項
    、第188條、第224條等規定對被告華航公司提起本訴，亦無
    理由，不應准許。
七、關於原告請求被告海怡公司給付7,590,433元，及自94年10
    月14日起至清償日止按年息5%計算之利息部分，論述如下：
  (一)按民事訴訟法第1條至第31條及人事訴訟程序章第568條等規
    定所謂管轄，乃規範我國之某特定法院就特定民事事件之管
    轄權，稱為特別的管轄或具體的管轄權。至民事訴訟法第40
    2條「外國法院之確定判決，有左列各款情形之一者，不認
    其效力：一依中華民國之法律，外國法院無管轄權者，（下
    略）」，其所謂管轄權，指某一國家就某涉外民事事件之管
    轄權，稱為「裁判管轄權」、「一般的管轄權」或「抽象的
    管轄權」，乃解決國際管轄權衝突問題，非上開民事訴訟法
    所規範。又關於一般管轄權之判斷基準有以下各種學說、實
    務見解：1.本於國家主義，為保護本國國民，只要當事人一
    方為本國國民者，本國法院即有管轄權。2.依國際法上關於
    領土主權或對人主權之原則解決，例如不動產物權訴訟，不
    動產所在地國法院有管轄權。3.本於國際協力分擔裁判機能
    以解決涉外民事事件紛爭之觀點，以某國法院在裁判機能上
    能否公平、有效、經濟地審理該涉外民事事件決之。4.「逆
    推知」：依據法院地民事訴訟法規定，該法院地國內某法院
    有特別管轄權者，即推知該國法院有一般管轄權。5.「類推
    適用」：認為一般裁判管轄之決定與內國各法院間裁判事務
    之分配並無不同，故可類推適用法院地國民事訴訟法之規定
    ，決定法院地國就特定涉外民事事件有無一般管轄權。6.「
    管轄原因集中」：以某涉外民事事件之裁判管轄權原因事實
    是否集中於法院地國，決定法院地國有無一般管轄權。7.「
    利益衡量」：就法院地國與其他有一般管轄權原因事實之發
    生地國比較何者對於證據調查、當事人攻防何較便利者，據
    以判斷法院地國是否有一般管轄權。
  (二)由我國最高法院81年度台上字第2517號民事判決意旨闡示：
    「涉外離婚事件之管轄權，涉外法律適用法並無明文規定，
    為類推適用民事訴訟法第568條1項規定，夫妻之住所地在外
    國者，亦有管轄權。」，足以窺見實務上似原則採取前述「
    類推適用說」，惟非不可輔以前述「管轄原因集中」、「利
    益衡量」、及「逆推知」等見解，以合理分配國際裁判機能
    兼顧當事人之訴訟便利。
  (三)按香港澳門關係條例第38條規定：「民事事件，涉及香港或
    澳門者，類推適用涉外民事法律適用法。涉外民事法律適用
    法未規定者，適用與民事法律關係最重大牽連關係地法律。
    」、第42條第1項規定：「在香港或澳門作成之民事確定裁
    判，其效力、管轄及得為強制執行之要件，準用民事訴訟法
    第402條及強制執行法第4條之1之規定。」是我國法院就涉
    及香港法人之民事事件有無管轄權之認定，應解為原則上類
    推適用我國法院就通常涉外民事事件之一般管轄權之認定標
    準。經查，被告海怡公司於為本案言詞辯論前先行提出管轄
    權之抗辯。再被告海怡公司抗辯其為香港公司，在中華民國
    未設有營業所或事務所，上開載貨證券亦非在中華民國境內
    簽發等語，為原告所不爭執，堪信為真正，另被告海怡公司
    負責運送區域為香港至中國廣東省東莞市沙田港，可見原告
    主張其與被告海怡公司間之運送契約關係，及被告海怡公司
    應負之侵權行為損害賠償責任，其原因事實均非發生在我國
    境內。是本案不符合我國民事訴訟法第1條至第21條、第24
    條、第25條等規定情形。又原告主張系爭運送契約之效力適
    用中華人民共和國法律，而原告主張被告海怡公司侵權行為
    發生地既不在我國境內，其所生債之關係亦無適用中華民國
    法律可能，如由我國法院審理，於證據調查及當事人之攻防
    均非便利。復查，我國民事訴訟法第20條規定：「共同訴訟
    之被告數人，其住所不在一法院管轄區域內，各該住所之法
    院俱有管轄權。」乃承接同法第1條自然人之普通審判籍規
    定，使原告得選擇共同被告分別在中華民國境內設定之住所
    地所屬法院之一起訴。本件被告海怡公司非自然人，未在中
    華民國境內設有事務所或營業所，不符合民事訴訟法第1條
    所示情形，當無類推適用同法第20條規定，以共同被告華航
    公司為本國法人，推論本國法院對原告與被告海怡公司間之
    訴訟有一般管轄權。
  (四)綜上，本院採取前述「類推適用說」、「管轄原因集中」、
    「利益衡量」、「逆推知」等見解，均無法認定中華民國法
    院有一般管轄權，原告逕向本院起訴，欠缺權利保護要件，
    應予駁回。
八、綜上論述，原告之請求均無理由，應予駁回。原告之假執行
    聲請失所附麗，應併予駁回。兩造其餘攻擊、防禦方法及提
    出之證據於判決結果無礙，爰不一一論述。
九、結論：原告之訴為無理由，依民事訴訟法第385條第1項前段
    、第78條，判決如主文。
中    華    民    國    95    年    5    月    25     日
                  民事第五庭    法  官  翁昭蓉
以上正本係照原本作成
如對本判決上訴，須於判決送達後20日內向本院提出上訴狀
中    華    民    國    95    年    5    月    25    日
                                書記官  莊滿美


司法院資訊處製作；財團法人民間司法改革基金會備份。
